【裁判字號】    99,易,1217
【裁判日期】    991019
【裁判案由】    瀆職
【裁判全文】
臺灣高雄地方法院刑事判決              99年度易字第1217號
公  訴  人  臺灣高雄地方法院檢察署檢察官
被      告  蘇亮夫
上列被告因瀆職案件，經檢察官提起公訴（98年度偵字第33231
號），本院判決如下：
    主  文
蘇亮夫無罪。
    理  由
一、聲請簡易判決處刑意旨略以：被告蘇亮夫於民國96年8 月間
    ，在陸軍特戰862 旅特4 營服役，擔任參一文書兵，為該部
    隊從事人事資料處理之業務人員，為依法令服務於國家所屬
    機關而具有法定職務權限之公務員，被告明知軍中部隊之番
    號、主官級職姓名、士兵姓名、部隊人數等均屬國防以外應
    秘密之資料，而載有上開資料內容之文書，公務員負有保守
    秘密之義務，應注意不得交付他人，而依其情形又無不能注
    意之情況，竟將上開載有相關資料之文書攜回家中作業後，
    因與丁厚維商談有關行動電話申辦之問題，而將自己位於高
    雄市○○區○○路387 巷41號3 樓之地址書寫於上開文書後
    ，疏未注意，於高雄市○○路住處，將上開應秘密之文書交
    付於丁厚維，因認被告涉犯刑法第132 條第2 項之過失公務
    員交付國防以外之秘密文書罪等語。
二、訊據被告蘇亮夫坦承於上開時間，在上開部隊服役並從事人
    事資料處理業務，將書寫部隊番號、主官級職姓名之部分裝
    備保養課表，及書寫士兵姓名、部隊人數之部分人事資料之
    文書攜回家中，因商談有關行動電話申辦之問題，而將自己
    位於高雄市○○區○○路387 巷41號3 樓之地址書寫於上開
    文書（下稱系爭文書，上開裝備保養課表及人事資料分別在
    殘缺之系爭文書兩面）後，在上開住處將系爭文書交付予丁
    厚維，經核與證人丁厚維證稱略以：蘇亮夫在網路上請伊幫
    忙寫有關毒品之書狀，將住址寫在系爭文書上交給伊等語（
    詳98年度偵字第33231 號卷【下稱偵(二)卷】第18至19頁），
    大致相符，並有被告之個人兵籍查詢資料、系爭文書附卷可
    稽（詳偵(二)卷第13頁、證物袋），是所承堪信為真實，則依
    被告所承、證人所證及系爭文書所示，被告於上開時間，確
    在上開部隊服役而從事人事資料處理業務，其將系爭文書攜
    回家中，並將住址書寫於系爭文書後，在住處將該文書交付
    丁厚維之事實，應可認定。
三、按刑法第132 條之洩漏國防以外之秘密罪，其行為主體需為
    公務員，行為客體則為國防以外應秘密之文書、圖晝、消息
    或物品，而依刑法第10條第2 項規定，所謂公務員係指依法
    令從事於公務之人員，另所謂國防以外應秘密者，則指刑法
    第109 條第1 、2 項洩漏或交付國防秘密罪所保護國防應秘
    密以外，就國家政務或事務之觀點另應保護之秘密而言，舉
    凡內政、外交、司法、財政、經濟、監察、考試等國家政務
    與事務上應行保密之一切文書、圖書、消息或物品，固均可
    成為本罪之客體，惟因刑法第132 條之洩密罪，所保護之法
    益為國家法益，故所洩漏之國防以外之秘密，應指與國家政
    務或事務上具有利害關係者而言（臺灣高等法院93年度上易
    字第563 號判決意旨參照）。經查：
  (一)士兵不能離軍隊獨立執行職務，故現役士兵，除別有法令依
    據而從事於一定之公務，當然係刑法上之公務員之情形外，
    不得視為刑法上之公務員，此有最高法院95年台上字第1582
    號、97年度台上字第1318號判決意旨可資參照。本件被告自
    95年11月7 日起至96年12月15日止，服常備兵役，退伍時為
    一等兵，有個人兵籍查詢資料附卷可稽（詳偵(二)卷第13頁）
    ，是本件案發之96年8 月間，被告為現役士兵甚明，而檢察
    官並未具體指明被告依何法律規定從事於公務，且本院亦查
    無證據可資證明被告當時為依法令從事於公務之人員，故而
    尚難逕認被告於案發時為刑法所定義之公務員。
  (二)系爭文書中關於書寫士兵姓名、部隊人數之人事資料，僅書
    寫5 位二等兵之姓名，及上開士兵至該部隊之約略時間，並
    記載該連士官人數、士兵人數，有該文書附卷可稽（詳偵(二)
    卷證物袋），因未完整記載該連所屬之部隊番號，是並無法
    由上開記載知悉係何部隊之人事資料，且該資料即使可查知
    屬何部隊所有，因資料有限，且屬低階士兵人事資料，相對
    之應秘密性較低，是自難認與國家政務或事務具有應秘密之
    利害關係，且依國防部總政治作戰局98年9 月24日國政保防
    字第0980013434號函所示之鑑定意見，亦認此部分屬普通文
    件，有該函文附卷可按（詳98年度他字第6676號卷【下稱偵
    (一)卷】第3 頁），另依案發時被告所屬之陸軍特種作戰指揮
    部八六二群第四營99年7 月28日陸航翡指字第0990000436號
    函所載，同認此部分人員名冊因無相關人員資料，故無機密
    性，亦有該函文附卷可考（詳本院卷第7 至8 頁），故而被
    告交付丁厚維之系爭文書中，關於書寫士兵姓名、部隊人數
    之人事資料，尚難認屬刑法第132 條第2 項所規範之國防以
    外秘密文書。
  (三)系爭文書中關於書寫部隊番號、主官級職姓名之裝備保養課
    表部分，僅書寫「陸軍特戰862 旅特4 營95年度12月份第4
    週（裝備保養）課表‧主管：中校營長林彰良」，及其中某
    日早晨6 時30分至7 時從事體能活動，義務役之課目為暖身
    操、波比8 式、仰臥起坐、伏地挺身、引體向上，志願役之
    課目為本質學能測驗合格人員研讀英文，不合格人員研讀不
    合格學科（3 千障礙不合格人員加強訓練），參考資料為國
    軍體能訓練暨體能活動訓練手冊，主課教官為××連值星官
    ，督導教官為上尉連長王杰及上尉連長郭輝揚，著丙種服裝
    ，場地在操場，8 時30分至9 時30分舉行榮團會、政治作戰
    訓練，主課教官為上尉輔導長利正平、中尉輔導長陳志易，
    督導長官為上尉連長王杰、中尉副連長郭輝揚（階級、職務
    之記載與上不符），著丙種服裝，場地在鳳雄營區，亦有該
    文書附卷可稽，此部分雖就所屬部隊清楚記載，但所記載僅
    1 日某特定時段之普通課程內容，應秘密性已低，況交付時
    之96年8 月，已逾課程時間約8 月，上開普通課程課表內容
    之秘密性益低，是亦難認與國家政務或事務具有應秘密之利
    害關係，且依上開國防部總政治作戰局函所示之鑑定意見，
    亦認此部分非屬法定應秘密範圍，外洩或公開不致遭受損害
    ，不具保密價值，另上開被告所屬部隊函，雖認此部分課表
    屬「一般公務機密」等級，對內公開，對外則需保密，但經
    詢問，亦認是否屬機密範圍應以上級即國防部總政治作戰局
    之判定為準，有電話紀錄查詢表附卷可考（詳本院卷第43頁
    ），從而被告交付丁厚維之系爭文書中關於書寫含部隊番號
    、主官級職姓名之裝備保養課表，亦難認屬刑法第132 條第
    2 項所規範之國防以外應秘密文書。
  (四)綜上所述，被告於部隊服役時雖從事人事資料處理業務，並
    將書寫士兵姓名、部隊人數之人事資料，及含部隊番號、主
    官級職姓名之裝備保養課表之系爭文書攜回家後交付丁厚維
    ，但被告非刑法第10條第2 項所規範之公務員，且交付之上
    開人事資料及裝備保養課表均不屬刑法第132 條第2 項所規
    範之國防以外應秘密文書，是被告所為自不符刑法第132 條
    洩漏國防以外秘密罪之要件，從而本件自應為被告無罪之諭
    知。
據上論斷，應依刑事訴訟法第301 條第1 項，判決如主文。
本案經檢察官魏豪勇到庭執行職務。
中    華    民    國    99    年    10    月    19    日
                刑事第六庭審判長法  官  李璧君
                                法  官  曾鈴
                                法  官  鄭峻明
以上正本證明與原本無異。
如不服本判決應於收受判決後10日內向本院提出上訴書狀，並應
敘述具體理由。其未敘述上訴理由者，應於上訴期間屆滿後20日
內向本院補提理由書(均須按他造當事人之人數附繕本)「切勿逕
送上級法院」。
中    華    民    國    99    年    10    月    19    日
                                書記官  吳韻芳

司法院資訊處製作；財團法人民間司法改革基金會備份。
